【裁判字號】    95,國,8
【裁判日期】    970225
【裁判案由】    國家賠償
【裁判全文】
臺灣高雄地方法院民事判決                 95年度國字第8號
原      告  樺錦有限公司
法定代理人  乙○○
被      告  財政部高雄關稅局
法定代理人  呂財益
訴訟代理人  黃榮作律師
訴訟代理人  蔡錫奎
上列當事人間國家賠償事件，本院於民國97年1 月16日言詞辯論
終結，判決如下：
  主  文
原告之訴駁回。
訴訟費用由原告負擔
    事實及理由
一、本案原告起訴時被告之法定代理人為游朝順，嗣於審理中，
    被告法定代理人變更為呂財益，並由其聲明承受訴訟，核無
    不合，應予准許，均先予敘明。
二、原告主張：(一)原告分別於民國92年1 月20日、2 月10日及2
    月13日委由展新報關有限公司，向被告中島支局報運自泰國
    進口混合粉3 批（進口報單：第BD/92/U062/0010 、BD/92/
    U284/000 3及BD/92/U438/0163 號，下稱系爭貨物）主成分
    改質米澱粉50.8％、米穀粉29％。91年度進口時被告核列稅
    則第1901.90.99號得自由進口，92年度被告依財政部台財關
    字第0910073272號令規定，將改質米澱粉換算食米計量，核
    改列稅則第1901.90.91號，納入關稅配額數量管理，並函請
    原告檢具「食米輸入配額証明書」向被告辦理進口貨物通關
    或辦理退運國外手續。然被告明知財政部台財關字第091007
    3272號令未明列授權依據、形式要件未備，且內容抵觸憲法
    第23條、中央法規標準法第5 條第2 款、第6 條、行政程序
    法第4 條、第150 條及第159 條、貨品輸入管理辦法第7 條
    、關稅配額實施辦法第6 條第1 項前段、ＷＴＯ農業定協第
    21條及貨品貿易協定等法條，屬無效行政命令之權限，仍於
    前程序即據為實施，其後續又依實體法律將來貨沒入，自難
    謂為正當或無疏失。(二)被告宣稱系爭貨物送外化驗結果，含
    米成分約占80％，依財政部92年1 月2 日台財關字第091007
    3272號令規定，核改列稅則第1901.90.91號，納入關稅配額
    數量管理，屬於合法有效之行政行為。惟查：系爭貨物貨品
    送外化驗結果略稱：「本貨樣之澱粉粒係來自米及玉米，其
    中米的比例較多，約占80％」，陳指系爭貨物米澱粉粒含量
    約占80％，並無被告所陳含米成分約占80％之情事。我國法
    律尚無據「米澱粉粒含量」為管理之規範，由稻穀、糙米、
    白米、碎米及相關產品米等關稅配額品項；稻米殘渣、飼料
    用米澱粉、非飼料用米澱粉、酵素水解米粉等開放品項，米
    澱粉粒含量皆為100%，足以說明之。被告蓄意將「米澱粉粒
    含量」妄稱為「含米成分」，假以混淆「含米量」之規定，
    再引據無關爭點之稅則規定「其他第1901節所屬含米量不低
    於30％調製品，歸列稅則第1901.90.91號」，逐步移轉是非
    ，掩蓋違法將改質米澱粉換算食米管理之行徑。(三)又化驗結
    果另稱：「本貨樣之米榖粉（生米榖粉）占29％，經加工後
    之米澱粉占49％」，陳指系爭貨物含米量為29％，依稅則規
    定應歸列第1901.90.99號，然被原告於91年進口同類貨物之
    時（進口報單：第BC/91/ V509 / 0035號。），被告核列稅
    則第1901.90. 99 號足證。按來貨相同、法規相同，被告91
    年核列稅則第1901.90.99號得自由進口，92年改列稅則第19
    01.90. 91 號關稅配額管理，又無正當理由，自難謂正當。
    惟被告辯稱：「91年進口之貨物與本案貨物申報成分雖然相
    同，惟因前後情節不同，故異其處理，而前揭財政部令發布
    日期為92年1 月2 日係在91年該批案外貨物發生之後，自不
    適用亦不得對該案外貨物為不利之處分」。據上被告證實，
    前後兩案貨物申報成分相同、化驗結果亦同，兩案為不同管
    理，關鍵在於財政部台財關字第0910073272號令。然監察院
    財政及經濟委員會第3 屆第122 次會議對該令之調查意見略
    稱：「財政部台財關字第0910073272號函釋規定，『混合改
    質米澱粉』之進口貨物經換算其（含改質米澱粉）食米含量
    超過30％者，納入配額數量內管理，已增加原海關進口稅則
    對『改質米澱粉』所無之限制」、「台財關字第0910073272
    號函釋確有導致將可自由進口之『改質米澱粉』與其他亦屬
    自由進口貨品混合進口，需換算『改質米澱粉』之食米含量
    ，而納入關稅配額管理之質疑」、「按關於人民權利義務事
    項應以法律定之，行政機關不得以職權發布解釋性之行政規
    則對人民依法律享有之權利增加限制，分別為中央標準法第
    5 條第2 款及司法院釋字第505 號解釋及第566 號解釋所明
    示，是財政部台財關字第0910073272號函釋，核與法律保留
    有違」及「倘農業及關政主管機關認定稻米為高度敏感性產
    業，有為嚴密保護之需要，自應於海關進口稅則號列就『混
    合改質米澱粉』之進口限制予以周詳規範，方屬正辦」等節
    。按命令牴觸法律，及無法律授權限制人民之自由、權利者
    ，無效。分別為行政程序法第158 條第1 款及第2 款所明示
    。按「涉及人民權利之限制，依憲法第23條及中央法規標準
    法第5 條第2 款規定，應以法律定之；若法律授權以命令為
    補充規定者，授權之目的、內容及範圍，應具體明確，始得
    據以發布命令」，為司法院釋字390 號解釋所明示。改質米
    澱粉換算食米管理，事關人民權利義務，應以法律定之。另
    按「行政行為應受法律及一般法律原則之拘束」、「行政機
    關行使裁量權，不得逾越法定之裁量範圍」、「法規命令之
    內容應明列其法律授權之依據，並不得逾越法律授權之範圍
    」及「所為非直接對外發生法規範效力之一般、抽象之規定
    」，行政程序法第4 條、第10條、第150 條及第159 條第1
    項後段分別定有明文，而改質米澱粉屬開放品項，上開命令
    竟解釋為配額品項，顯牴觸行政程序法第4 條規定、裁量逾
    越法定權限，牴觸同法第10條、命令內容未明列授權依據，
    牴觸同法第150 條、內容直接對外發生法規範效力，牴觸同
    法第15 9條第1 項規定。既然該令觸法無效，被告據為實施
    ，即非合法。(四)財政部稱：「行政院農業委員會為明確規範
    食米調製品之含米量認定標準於91年11月28日邀集相關機關
    召開『研商進口含有食米成分調製食品之認定事宜會議』獲
    致決議：貨品經歸類為『中華民國海關進口稅則暨進出口貨
    品分類表合訂本』第19章之混合穀粉或澱粉（含改質者），
    其成分如來自食米製得者，不論其歸屬任何章節，經換算食
    米含量超過30％者，納入配額數量內管理。」財政部誤將決
    議當法律。權責機關倘議決將開放品項納入管理，應將議決
    事項報經行政院核轉立法院審議，經三讀由總統公布施行方
    符程序，豈能枉法妄為。被告隨之稱：「財政部乃依據農委
    會之決議，配合發布92年1 月2 日台財關字第0910073272號
    令，因其為全國財稅最高主管機關財政部依據全國農業最高
    主管機關行政院農業委員會之法定職權所發布之命令，自屬
    合法、有效。」然參據國際商品統一分類制度ＨＳ註解詮釋
    ，改質米澱粉即非屬稻米、米食製品、亦非屬糧食管理法所
    規範之糧食，糧政主管機關農委會據何法定職權置喙換算管
    理，財政部又據何法配合農委會無法律授權之決議發布該令
    ，被告則未提出。此外「改質米澱粉」在我ＷＴＯ入會前即
    非屬管理品項，入會後亦未修法管理，其單獨進口與混合他
    物進口，何法規定得為不同之管理，被告亦未提出。(五)按「
    下級公務員於其職務內事項，固有服從上級公務員命令之義
    務，若其命令之形式要件未備，而聽從實施，即不得主張為
    依法令執行職務之行為」，既然財政部上開台財關字第0910
    073272號令形式要件未備，被告據為實施，所為不當，自有
    公務員依法令執行職務之行為，不為依法令執行職務之行為
    ，當屬違法。而原告因被告之行為致受有下列損害：交易履
    約保證金新台幣（下同）1,053, 000元、貨物價金1,007,02
    6 元、租賃履約保證金與倉租共計160, 000元、運費及報關
    108,387 元、利息：119,807 元、進口權利損害共5,039,67
    3 元。為此，原告按國家賠償法第2 條第2 項、第11條第1
    項規定請求損害賠償，請求：(一)被告應給付原告7,967,81 3
    元(二)訴訟費用由被告負擔。
二、被告抗辯：(一)行政院農業委員會為明確規範食米調製品之含
    米量認定標準，於91年11月28日邀集相關機關召開「研商進
    口含有食米成分調製食品之認定事宜會議」，獲致決議：貨
    品經歸類為「中華民國海關進口稅則暨進出口貨品分類表合
    訂本」第19章之混合穀粉或澱粉（含改質者），其成分如來
    自食米製得者，不論其歸屬任何章節，經換算食米含量超過
    30％者，納入配額數量內管理，並由該會函請財政部公告實
    施。系案貨物係由米穀粉混合玉米粉、改質米澱粉等而成的
    混合改質米澱粉，參據HS註解混合改質米澱粉，若其係以粉
    或細粒、澱粉或麥芽精為基料，該混合品之基本特性來自前
    述材料，不論此材料按重量或體積計算是否占大多數，均歸
    列稅則第1901節，而經換算其食米含量超過30％者，歸列稅
    則第00000000號項下，而納入關稅配額管理。(二)又財政部上
    述令，係基於關稅配額管理機關，配合糧食主管機關對於歸
    列海關進口稅則第19章之混合穀粉或澱粉（含改質者），其
    成分中食米含量超過30％者須納入配額管理所發布之通案性
    釋令，屬行政程序法第159 條第2 項第2 款：「行政規則包
    括下列各款之規定……二、為協助下級機關或屬官統一解釋
    法令、認定事實、及行使裁量權，而訂頒之解釋性規定及裁
    量基準」之範疇，未有違反行政程序法之情。(三)我國加入世
    界貿易組織後，稻米輸入方式自92年起進口方式由限量進口
    改為關稅配額制度，是有關稻米及含米量不低於30％之米食
    製品共計24項貨品均納入關稅配額管理，已由政府通報世界
    貿易組織，相關海關進口稅則修正案，經立法院審議通過，
    並由總統於91年12月31日公布，為明確規定食米製品之含米
    量認定標準，財政部乃於91年10月28日邀集相關機關「研商
    進口含有食米成分調製品之認定事宜」會議，並做成決議為
    ：「貨品經歸類『中華民國海關進口稅則暨進出口貨品分類
    表合訂本』第19章之混合穀粉或澱粉（含改質者），其成分
    如來自食米製得者，不論歸屬於任何章節，經換算食米含量
    超過30％者，納入配額數量內管理」，且經財政部以92年1
    月2 日台財關字第0910073272號令發布施行。而系爭貨物為
    含米成分約80％之混合粉（混合改良米澱粉），並非「改質
    米澱粉」，且其進口日期分別為92年1 月20日、2 月10日及
    2 月13日，均在上開「修正海關進口稅則部分稅則」修訂後
    進口，當屬納入第98章關稅配額之貨品無訛。綜上，原告主
    張財政部上開台財關字第09 10073272 號令規定之形式要件
    未備，內容抵觸憲法第23條、中央法規標準19第5 條第2 款
    、第6 條、行政程序法第4 條、第150 條及第159 條、貨品
    輸入管理辦法第7 條關稅配額實施辦法第6 條第1 項前段、
    WTO 農業定協第21條及貨品貿易協定等法條，屬無效行政命
    令，並無理由，則被告依上開有效之令文，認定系爭貨物因
    屬於食米含量不低於30％之調製品，自應納入關稅配額管理
    ，且因原告未檢附農委會核發之同意文件或糧商登記證（或
    糧商執照）影本，是被告於92年7 月29日以高普中字第0920
    001964號函通知原告辦理將系爭貨物退運國外等處分，並無
    不當或違法之情等語，資為抗辯。並聲明：原告之訴駁回。
三、兩造爭執及不爭執事項：
  (一)原告分別於92年1 月20日、2 月10日及2 月13日委由展新公
    司向被告報運進口混合粉3 批（進口報單：第BD/92/U062/0
    010 、BD/92/U284/000 3及BD/92/ U438/0163號）。
  (二)系爭貨物經被告查驗及送外化驗鑑定結果認：米榖粉（生米
    榖粉）分別占23％、26％及29％，經加工後之米澱粉占55％
    、52％及49％，且系爭貨物之澱粉係來自米及玉米，其中米
    之比例較多，約佔80％，亦即包括米澱粉內所有之含米量有
    80％，己逾30％限量，被告乃依據財政部92年1 月2 日台財
    關字第0910073272號令規定，認系爭貨物其食米含量不低於
    30％之調製品，自應納入關稅配額管理，故被告核列稅則號
    別第1901．90．91號，其輸入規定代號「451 」，屬應檢附
    農委會核發之同意文件或糧商登記證（或糧商執照）影本通
    關放行。
  (三)嗣原告於92年6 月2 日申請驗放來貨，被告乃於92年6 月12
    日以高普中字第0920001558號函通知原告於文到1 個月內檢
    具上開文件辦理通關，惟原告仍未補具上開文件，經被告再
    於92年7 月29日以高普中字第0920001964號函請原告於文到
    2 個月內辦理退運國外，逾期被告將依行為時關稅法第77條
    （現行關稅法第96條）第1 項規定處理。
四、爭執事項：
   (一)系爭貨物是否為關稅配額管制項目？
   (二)被告執行職務行使公權力，有無故意或過失？是否有無侵
     害原告權利並造成損害？又被告之管制行為是否有法律依
     據？有無不法？若有，原告得請求之賠償金額為何？
五、本院判斷如下：
  (一)該系爭貨物是否為關稅配額管制項目？
  1.原告雖主張系爭貨物並不符合財政部92年1 月2 日台財關字
    第0910073272號令規定，亦即系爭貨品並未有「經換算其食
    米含量超過30﹪者，納入配額稅額內管理」之情云云。
  2.惟查：編號第BD/92/U062/0010 、BD/92/U284/0003 及BD/9
    2/U438 /0163號所載之貨品經送驗分別認：「‧‧‧二、由
    高倍顯‧‧‧微鏡觀察，本貨樣之澱粉粒係來自米（Rice）
    及玉米（Corn,Maize），其中米的比例較多，約佔80﹪‧‧
    ‧三、由蛋白質含量推估，本貨樣之米榖粉（生米榖粉）占
    23％，經加工後之米澱粉占55％‧‧‧」、「‧‧‧二、由
    高倍顯微鏡觀察，本貨樣之澱粉粒係來自米（Rice）及玉米
    （Corn , Maize），其中米的比例較多，約佔80﹪‧‧‧。
    三、由蛋白質含量推估，本貨樣之米榖粉（生米榖粉）占29
    ％，經加工後之米澱粉占49％‧‧‧」、「‧‧‧二、由高
    倍顯微鏡觀察，本貨樣之澱粉粒係來自米（Rice）及玉米（
    Corn, Maize） ，其中米的比例較多，約佔80 ﹪ ‧‧‧。
    三、由蛋白質含量推估，本貨樣之米榖粉（生米榖粉）占26
    ％，經加工後之米澱粉占52％‧‧‧」等語，此有財團法人
    中華穀類食品工業研究所92年4 月18日（92）中穀所字第18
    4 號函及監察院秘書長96年1 月24日（96）密台財字第0962
    200002號函暨所附調查報告等資料可按（見本院卷B 第157-
    158 頁、253- 288頁），且為兩造所不爭執，且依證人甲○
    ○於本院審理證稱：「（提示本件94年4 月18日之鑑定報告
    ，是否當初你們所鑑定之結果？）是」、「（請就鑑定經過
    及流程加以陳述？）稻穀米磨成米變成米穀粉，米穀粉分離
    蛋白質變成米澱粉，米澱粉再加工變成改質米澱粉。財政部
    在鑑定之前有先給我們一份貨樣組成成份之資料，貨樣有5
    樣之原料所組成。其中MODIFIED GLUTINOUS RICE STARCH此
    項是指糯性的改質米澱粉，而鑑定報告中的支鏈澱粉，數值
    愈高，表示糯性的成份愈高。本件鑑定結果支鏈澱粉值很高
    ，所以財政部所提供該樣品的糯性成份是確實的。本件澱粉
    可能來自於米及玉米，其中米的成份比較高，但是米的成份
    可能來自於米澱粉、改質的米澱粉、米穀粉，而用顯微鏡是
    無法區別的。我們以蛋白質含量來判斷，發現米穀粉因為含
    有蛋白質，而被發現佔有23% ，鑑定報告中『經加工後之米
    澱粉』等語係指米澱粉跟改質米澱粉，因為抽離蛋白質也是
    加工，但是當時無法區分米澱粉跟改質米澱粉」、「（鑑定
    報告所指的百分比是否指整個貨樣的百分比？）80% 是指澱
    粉粒來自於米的百分比，來自於米的百分比有可能是來自於
    米澱粉、改質的米澱粉、米穀粉」等語（見本院卷B 第32 8
    頁）。是依上開鑑定報告及證人甲○○之證詞，系爭貨物之
    確實含有米穀粉、米澱粉、改質米澱粉及玉米等成，而「改
    質米澱粉」指一般由米澱粉經化學方法轉化而得，其成分僅
    含米澱粉一種基料，然系案貨物既係由米穀粉，並混合玉米
    及改質米澱粉等成分而成，當不符前述「改質米澱粉」定義
    之僅含有米澱粉1 種基料之情，是系爭貨物顯非上述之「改
    質米澱粉」灼然。又「混合改質米澱粉」，依據HS第19章第
    1901節之貨名：「由粉、碎粒、細粒、澱粉或麥芽精之未列
    名調製食品‧‧‧」，並參據HS註解對第1901節貨品之詮釋
    ：「本節包括許多種以粉、碎粒、或細粒、澱粉或麥芽精為
    基料之調製食品，不論其所含之這些基料是否重料最重或體
    積最大，但這些基料構成了調製食品，不論其所含本節所稱
    ：（A） 『粉』及『細粒』，不僅指列入第11章之穀類粉或
    細粒同時指列任任何一章之植物性粉、細粒及細粉‧‧‧（
    B） 『澱粉』，包括未轉化澱粉及預糊化或可溶性澱粉」等
    語，系爭貨物成分既然含有米穀粉、玉米、改質米澱粉等成
    分，依上開說明，系爭貨物應屬混合改質米澱粉無訛。是此
    ，原告主張系爭貨物應屬改質米澱粉，而不受財政部上開令
    文規範，要無理由。
  3.再者，財政部於92年1 月2 日以台財關字第0910073272號令
    發布：「貨品經歸類為『中華民國海關進口稅則暨進出口貨
    品分類表合訂本』第19章之混合穀粉或澱粉（含改質者），
    其成分如來自食米製得者，不論其歸屬任何章節，經換算食
    米含量超過30％者，納入配額數量內管理」一事，有上開令
    在卷可參（見本院卷B 第12頁），承前所述，系爭貨物係混
    合改質米澱粉，且含有高達8 成之米成分，則系爭貨物應屬
    上開函令規範應內入限額數量管理之貨品無誤。是本院則應
    進一步審究財政部上開令文是否有違背法律，而無效之情？
    進而本件被告依上開另文，執行職務行使公權力，有無故意
    或過失？又是否有無侵害原告權利，並造成原告損害？
  (二)本件被告執行職務行使公權力，有無故意或過失？是否有無
    侵害原告權利並造成損害？又被告之管制行為是否有法律依
    據？有無不法？
  1.原告主張：涉及人民權利義務之限制，應以法律訂之；若法
    律授權以命令為補充規定者，授權之目的、內容及範圍應具
    體明確，另「關於人民之權利、義務者，應以法律定之」及
    「應以法律規定之事項不得以命令定之」，分別為釋字第39
    0 號解釋、中央法官標準法第5 條第2 款及同法第6 條所明
    示。本案改質米澱粉換算食米管理，事關人民權利義務，應
    以法律定之，而財政部台財關字第0910073272號令性質屬行
    政規則，亦即上開台財關字第0910073272號令未備形式要件
    ，當屬無效，被告明知此情仍據為實施，足認被告應負國家
    賠償之責云云。
  2.本件原告雖主張有關改質米澱粉換算食米計量管理事項，係
    關於人民權利義務事項，應以法律定之云云，然財政部92年
    1 月2 日台財關字第0910073272號令，僅為行政命令，是其
    形式要件不備，該命令牴觸稅則之規定，且無法律授權限制
    人民之自由、權利，依行政程序法第158 條之規定，該命令
    無效；則被告依據財政部該令作成92年7 月29日高普中字第
    09 2 0001964號函，亦有重大瑕疵，依行政程序法第111 條
    第7 款規定，當屬無效行政處分云云。
  3.惟查：
  (1)我國於91年1 月1 日起成為世界貿易組織協議ＷＴＯ之會員
    ，91年間關於稻米進口方式依協議，我國實施「限量進口」
    ，而我國為免被迫增加稻米進口數量，並考量農產品國際貿
    易關稅化之趨勢，另衡酌主客觀情勢、產業影響等通盤考量
    後，將進口稻米與「海關進口稅則及進出口貨品分類表」第
    11、18、19、21章含米量不低於30％之米食製品（速食粥、
    米紙及米果等3 項貨品除外），自92年起，進口方式由「限
    量進口」改採「關稅配額制度」。財政部並據以修正「海關
    進口稅則」部分稅則，並經總統於91年12月31日以華總一義
    字第09100254840 號令公布施行，其關稅配額之相關規定並
    經經濟部國際貿易局於92年1 月2 日以貿服字第0917011556
    -1號公告，而應施關稅配額之24項稻米及米食製品（依稅則
    號別8 位碼計），包括稅則第1901‧90‧91號「其他第1901
    節所屬之含米量不低於30％調製品」，故財政部依據ＷＴＯ
    入會協議修正海關進口稅則，將該項貨品自92年起列為關稅
    配額項目等情，有經總統91年12月31日華總一義字第091002
    54840 號令及經濟部國際貿易局於92年1 月2 日以貿服字第
    0917011556－1 號公告可參（見本院卷B 第46-51 頁）。
  (2)次查，「混合改質米澱粉」係由米穀粉及改質米澱粉等混合
    而成，主要用於調製食品方面，其所混合之「改質米澱粉」
    等，幾乎全係米澱粉經加工製得，含有大量米食成分，依海
    關進口稅則納入關稅配額管理之米食製品項目規定，其含米
    量不低於30％者，該項食米量之計算，未有排除項目，因此
    不論任何型態，均應列入核計，農委會認為應明確規定食米
    製品之含米量認定標準，於91年10月28日邀集相關機關「研
    商進口含有食米成分調製品之認定事宜」會議，決議為：「
    貨品經歸類『中華民國海關進口稅則暨進出口貨品分類表合
    訂本』第19章之混合穀粉或澱粉（含改質者），其成分如來
    自食米製得者，不論歸屬於任何章節，經換算食米含量超過
    30％者，納入配額數量內管理」，財政部乃依據農委會上述
    會議之決議，於92年1 月2 日配合發布台財關字第09100732
    72號令，規範混合改質米澱粉成分中各項基料含米量之換算
    乙節，亦有農委會於92年6 月30日農授貳字第0921122172號
    函、同年11月24日農授貳字第092016854 號函、及財政部92
    年1 月2 日台財關字第0910073272號令等資料可參（見本院
    卷B 第12、43-45 頁）。
  (3)再查，「混合改質米澱粉」在ＨＳ（國際商品統一分類制度
    ）註解之分類規定為：參據ＨＳ中文註解對「改質澱粉」之
    詮釋，係指澱粉經加熱作用、化學方法（例如酸、鹼）或以
    澱粉酵素轉化而得之產品，及經氧化、酯化或醚化處理的改
    質澱粉，均歸列稅則第3505節；又參據ＨＳ中文註解對稅則
    第1901節之詮釋：「（II）未含可可‧‧‧之粉、碎粒、細
    粒、澱粉或麥芽精製成之未列名調製食品。本節包括許多種
    以粉、碎粒或細粒、澱粉或麥芽精為基料之調製食品，不論
    其所含之這些基料是否重量最重或體積最大，但這些基料構
    成了調製食品之基本特性。‧‧‧」，可知混合改質米澱粉
    若係以粉或細粒、澱粉或麥芽精為基料，該混合品之基本特
    性來自前述材料，不論此材料按重量或體積計算是否佔大多
    數，均歸列稅則第1901節等情，亦有國際商品統一分類制度
    前揭相關規定及財政部92年3 月21日台財關字第0920016131
    號函等影本可參（見本院卷B 第181-186 頁。
  (4)綜上，因我國加入世界貿易組織協議，進口稻米與「海關進
    口稅則及進出口貨品分類表」第11、18、19、21章含米重量
    不低於30％之米食製品（速食粥、米紙及米果等三項貨品除
    外），自92年起，其進口方式由限量進口改採關稅配額制度
    ，是財政部始據以修正「海關進口稅則」部分稅則，經總統
    於91年12月31日以華總一義字第091002 54840號令公布施行
    ，而應施關稅配額之24項稻米及米食製品（依稅則號別8 位
    碼計），包括稅則第1901‧90‧91號「其他第1901節所屬之
    含米量不低於30％調製品」，財政部依海關進口稅則納入關
    稅配額管理之米食製品項目規定，其含米量不低於30％者，
    該項食米量之計算，未有排除項目，因此認不論任何型態，
    均應列入核計，且參照農業主管機關農委會於91年10月28日
    邀集相關機關「研商進口含有食米成分調製品之認定事宜」
    會議之決議，及國際商品統一分類制度對改質澱粉、稅則第
    1901節之詮釋，於92年1 月2 日發布台財關字第0910073272
    號令，其內容為「貨品經歸類『中華民國海關進口稅則暨進
    出口貨品分類表合訂本』第19章之混合穀粉或澱粉（含改質
    者），其成分如來自食米製得者，不論歸屬於任何章節，經
    換算食米含量超過30％者，納入配額數量內管理」等語，足
    認財政部前揭92年1 月2 日台財關字第0910073272號令，乃
    係財政部對於海關進口稅則上述之修正，而基於稅捐稽徵主
    管機關之職權，為協助下級機關或屬官統一解釋法令，參照
    目的事業主管機關之意見及國際商品統一分類制度相關之規
    定而訂頒之解釋性規定，核其內容與前述海關進口稅則之規
    定並無牴觸，被告予以援用，並無不合。是原告主張: 財政
    部92年1 月2 日台財關字第0910073272 號 令之規定，其形
    式要件不備，該命令牴觸稅則之規定，且無法律授權限制人
    民之自由權利，依行政程序法第158 條之規定，該命令無效
    云云，實非可採。既然財政部上開令非屬無效，被告依該令
    之規定，所為本件92年7 月29日高普中字第0920001964號函
    之處分，亦非無效或有何違法之情甚明。準此，原告主張被
    告明知財政部前述92年1 月2 日台財關字第0910073272號令
    違法，仍據為實施，可認被告行使公權力有故意，並不法侵
    害原告之權利云云，洵屬無理。
  (5)雖監察院94年1 月5 日財政及經濟委員會第3 屆第122 次會
    議決議調查意見略謂：「按關於人民權利義務事項應以法律
    定之，行政機關不得以職權發布解釋性之行政規則對人民依
    法律享有之權利增加限制，分別為中央法規標準法第5 條第
    2 款及司法院釋字第505 號解釋及第566 號解釋所明示，是
    財政部台財關字第0910073272號函釋，核與法律保留有違」
    等語，惟此屬該院對財政部前揭令之調查意見，本院尚不受
    其拘束，附此敘明。
六、綜上，原告分別於92年1 月20日、2 月10日及2 月13日委由
    展新報關有限公司，向被告中島支局報運自泰國進口混合粉
    3 批（進口報單：第BD/92/U062/0010 、BD/92/U284/000 3
    及BD/92/U438/0163 號）。經化驗鑑定結果，系爭貨物含米
    成分確實約占80％，則被告依據上開財政部前述92年1 月2
    日台財關字第0910073272０號令之規定，將其納入關稅配額
    管理，並通知原告應檢附農委會核發之同意文件或糧商登記
    證（或糧商執照）影本，而因原告未檢附相關文件，被告又
    於92年7 月29日以高普中字第0920001964號函請原告於限期
    內辦理系爭貨物退運國外，逾期被告將逕依行為時關稅法第
    77條（現行關稅法第96 條） 第1 項規定處理，如前所述，
    既被告係依據有效之財政部92年1 月2 日台財關字第091007
    3272號令辦理本案，則被告所為，當無任何違法或侵害原告
    權利之情，則原告主張依國家賠償法第2 條第2 項、第11條
    第1 項向被告請求，洵屬無據，應予駁回。
七、本件事證已臻明確，兩造其餘主張及攻擊防禦方法與證據，
    經核均予判決結果無涉，爰不一一贅述。
八、據上論結：原告之訴為無理由，依民事訴訟法第78條，判決
    如主文。
中    華    民    國    97    年    2     月    25    日
                  民事第四庭   法  官  張茹棻
正本係照原本作成。
如不服本判決，應於送達後20日內，向本院提出上訴狀並表明上
訴理由，如於本判決送達前提起上訴者，應於判決送達後10日內
補提上訴理由書（須附繕本）。
中    華    民    國    97    年    2     月    25    日
                               書記官  黃美秀


司法院資訊處製作；財團法人民間司法改革基金會備份。
